【裁判字號】    98,訴,936
【裁判日期】    980903
【裁判案由】    給付委任報酬
【裁判全文】
臺灣板橋地方法院民事判決               98年度訴字第936號
原      告  丙○○
被      告  辛○○
被      告  己○○
兼法定代理人甲○○
共      同
訴訟代理人  蕭佳灶律師
上列當事人間請求給付委任報酬事件，經本院於民國98年8 月13
日言詞辯論終結，判決如下：
    主  文
被告應給付原告新臺幣壹拾捌萬柒仟伍佰元，及自民國九十八年
五月五日起至清償日止，按年息百分之五計算之利息。
原告其餘之訴駁回。
訴訟費用由被告負擔四分之一，餘由原告負擔。
本判決第一項得假執行；倘被告以新臺幣壹拾捌萬柒仟伍佰元為
原告預供擔保，得免為假執行。
原告其餘假執行之聲請駁回。
    事實及理由
一、原告主張：
  (一)被告於民國97年12月13日共同委託原告代為處理其被繼承人
    繆深潭與訴外人蔡顯正交通事故死亡事件保險理賠事宜，並
    約定以所得保險理賠金額（指意外險部分）25% 充作委任報
    酬。原告於接受委任後即積極代被告處理相關事宜，其中：
    (1)國華人壽保險公司（下稱國華人壽）部分，被告已獲理賠
    新臺幣（下同）120 萬元，爰依民法第547 、548 條規定請
    求給付30萬元報酬。(2)華山產物保險公司（下稱華山公司）
    部分，原告於受委任前，華山公司曾以口頭通知被告酒駕案
    件不得理賠，被告並以為無翻案機會。原告受委任後詳細研
    究車禍發生之主因為路權問題，並非酒駕，華山公司承辦人
    員始以電話告知原告，待車禍鑑定報告下來後，才能給付保
    險金。是該筆保險金已處於原告送交車禍鑑定報告即可完成
    領取階段。被告雖於98年1 月17日終止系爭委任契約關係，
    惟依民法第101 條第1 項及民法第148 條規定，仍應本於委
    任契約關係給付此部分委任報酬37萬5,000 元。即原告既於
    98 年1月20日報告顛末：包含(1)蘇黎世產物保險公司（下稱
    蘇黎世公司）部分拒賠。(2)華山公司部分，承辦人戊○○表
    示，在接獲車禍鑑定報告後可辦理理賠。(3)富邦產物保險公
    司（下稱富邦公司）部分拒賠。(4)國華人壽部分，已賠意外
    險120 萬元。(5)蔡顯正民事理賠，介紹律師。自得本於委任
    契約關係請求被告給付本件委任報酬等情。
  (四)併為聲明：被告應給付原告67萬5,000 元。及其中30萬元自
    98年2 月15日起；其餘37萬5,000 元，自起訴狀繕本送達翌
    日（即98年5 月5 日）起，均至清償日止，按年息5%計算之
    利息。原告願供擔保，請准宣告假執行。
二、被告抗辯：
  (一)對於被告辛○○、己○○有授權被告甲○○簽署系爭委託書
    等情，被告不爭執。惟簽署之委託書乃附有條件，雙方乃口
    頭約定「在保險公司如不理賠意外險，則再委由原告代為處
    理後續申請事務」之條件。即有關蘇黎世公司及國華人壽部
    分，被告早於97年10月30日即送件，再於同年11月7 日補死
    亡報告。富邦公司部分，則於97年11初由里長代為送件，均
    在委託書簽署前即送件。而華山公司部分亦由被告自行提出
    申請理賠資料。肇於富邦公司送件後，里長告知繆深潭於車
    禍發生時，被測出血液酒精濃度過高，恐無法理賠，才經由
    庚○○及壬○○牽線介紹原告代辦一些無法理賠下來的事務
    。
  (二)即就有關國華人壽理賠部分，原告並未提出任何勞務給付，
    本不得請求委任報酬。關於華山公司部分，則屬強制保險，
    被告申請一定獲賠，根本無需委託原告辦理，且此部分確係
    原告自行送件。而其餘富邦產物保險公司及蘇黎世產物保險
    部分則均未理賠，可見原告並未盡委託人之義務，而使簽訂
    委託契約之條件不成就，系爭委託契書尚不生效力。並由於
    原告未依委託契書之約定，盡其受託人之義務，即未依被告
    所委託契約之本旨處理事務，業經被告於98年1 月17日以存
    證信函通知原告表示終止契約之意思表示而失其效力。故本
    件被告並無庸給付委任報酬。
  (三)併為答辯聲明：原告之訴駁回；如受不利判決願供擔保，請
    免為假執行。
三、兩造不爭執之事項：
  (一)被告於97年12月13日簽署保險理賠金及事項處理委託書，委
    託原告處理繆深潭與蔡顯正車禍死亡理賠事件。並於同日簽
    署保險理賠金協議分配書，協議就原告全權代為處理前開事
    件，回收理賠金其中25% 充作原告申請及處理費用等情，有
    委託書及分配協議書（詳原證1、2）在卷可佐。
  (二)被告於98年1 月17日以存證信函通知原告終止系爭委任契約
    ；原告於同日收受存證信函後，隨於同年月20日以存證信函
    回覆被告，並報告委任事務處理之顛末，並請求給付委任報
    酬等情，有存證信函2份（詳原證3、4）附卷可憑。
  (三)關於繆深潭車禍死亡事件：
    (1)國華人壽部分：於97年10月30日由被告自行送件，同年12
      月24日保險公司就意外險部分理賠120萬元。
    (2)華山公司部分：於98年4月13日理賠150萬元。
  (四)台北縣政府警察局於97年12月1 日出具系爭交通事故初步分
    析研判表記載：分析研判結果「繆深潭--酒後駕車且涉嫌不
    能安全駕車而肇事。」「蔡顯正：行經閃光紅燈號誌之路口
    ，涉嫌支線道未讓幹線道車先行。」，有台北縣政府道路交
    通事故初步分析研判表1份（詳原證6）在卷可查。
四、被告抗辯：系爭委託契約乃附有「保險公司不理賠後，始委
    託原告處理」之條件等情，既為原告所否認，且與書面委託
    書（兩造對其形式之真正不爭執）內容不符，自應由被告就
    委託契約附有條件之積極、利己事實，負舉證之責。
  (一)經依聲請傳證人乙○○（被告甲○○之二嫂）、丁○○○（
    被告甲○○之二姐）、庚○○（被告甲○○之小姑）固均稱
    ：簽約當時其等在場，當時只有針對富邦公司部分，其他的
    部分等書面通知不理賠後，再幫我們爭取等語。惟證人乙○○、丁○○○、庚○○與被告間具有親誼關係，其等證詞本
    難期無偏頗之虞，而未可盡信。
  (二)加以，於簽署系爭委託契約書時，委託人方既非被告甲○○
    1 人出席，尚有多名親人陪同，其中證人丁○○○更係保險
    從業人員，衡情，倘確有口頭約定，豈未載於書面。遑論於
    簽署委託書後，原告除與華山公司承辦人員鄭聰健聯絡外，
    並於97年12月17日將華山公司部分申請理賠之資料送件（此
    部分乃依與華山公司人員交換相關法律見解後，始提出理賠
    申請。）等情，業據證人鄭聰健到庭證述屬實，且有送信雙
    掛號存根（詳原證22）附卷可稽，而可認為真正。倘系爭委
    任契約確附有條件，於斯時條件既尚未成就，原告應無代為
    處理之必要。
  (三)此外，被告就委任契約附有條件之抗辯一節，未再提出其餘
    證據以供本院審酌，經本院調查結果，被告前開辯詞，並無
    可採。即系爭委任契約內容，仍應以書面記載內容為據。
五、按稱委任者，謂當事人約定，一方委託他方處理事務，他方
    允為處理之契約；受任人應受報酬者，除契約另有訂定外，
    非於委任關係終止及為明確報告顛末後，不得請求給付。委
    任關係，因非可歸責於受任人之事由，於事務處理未完畢前
    已終止者，受任人得就其已處理之部份，請求報酬，民法第
    528條、第548條分別定有明文。
  (一)關於國華人壽部分：承前述，被告固於97年12月24日獲理賠
    意外險120 萬元。惟否認原告曾為任何委任事務之處理，自
    應由原告就所主張：關於國華人壽部分，伊處理之事務為打
    電話給承辦人員，國華人壽承辦人員表示拒絕理賠，伊則要
    求國華人壽以書面函覆，並將書面函覆資料寄予被告等已為
    委任事務處理之積極、利己事實，負舉證之責。然原告就此
    部分，並未提出任何證據以供本院審酌，經本院調查結果，
    難認原告前開主張為真正。即原告既未舉證證明此部分曾為
    任何委任事務之處理，縱被告已獲理賠，亦與本件原告之受
    委任間無關。基上，原告依民法第547 條、548 條規定，請
    求被告給付30萬元委任報酬及自98年2 月15日起至清償日止
    按年息5%計算遲延利息，於法未合，應予駁回。
  (二)關於華山公司部分：
    (1)原告主張，華山公司部分乃由伊幫被告送件一節，核與證
      人丁○○○所述情節相符，並如前述有送件回執（詳原證
      22）在卷可佐，應可信為真正。
    (2)原告復主張：華山公司部分原告研究相關車禍發生肇事責
      任及法律見解，並與華山公司相關人員研討後，華山公司
      才變更原不理賠決定。即公司內部才達成倘肇事者亦有過
      失，保險公司同意理賠之結論，故此部分距領得理賠金僅
      餘等待鑑定結果等情。核與證人鄭聰健所證：（就本件強
      制險部分是肇事者投保，是肇事者與你們聯絡？）是，是
      蔡先生來報出險。（後續如何處理？）知道有酒精濃度的
      問題，後來丁○○○跟我們聯絡，當時我有告訴他們沒有
      辦法理賠，因為酒精濃度超過0.55。後來原告有來公司，
      我問他何關係，他說鄰居好朋友關心一下，他有表示一些
      法律意見，所以我介紹公司法務與他聯絡，因為原告表示
      強制險理賠與酒精濃度沒有關係。我不知道原告與法務聯
      絡的內容，後來我與法務劉先生聯絡後，我們的結論是如
      果肇事者有過失的話，我們就會理賠，所以我有告訴丁○○○這的結論。（你與原告聯絡幾次？）電話聯絡二、三
      次，有一次原告到公司來，當時被告並沒有送件。是我告
      訴丁○○○這個結論他們才送件等情相符，亦可認為真正
      。
    (3)按當事人之任何一方得隨時終止委任契約；受任人應受報
      酬者，除契約另有訂定外，非於委任關係終止及為明確報
      告顛末後，不得請求給付。委任關係，因非可歸責於受任
      人之事由，於事務處理未完畢前已終止者，受任人得就其
      已處理之部份，請求報酬，民法第549 條第1 項、第548
      條分別定有明文。按諸前開法律規定，被告既得隨時止委
      任契約，若前開終止係不可歸責於原告，原告亦得就其已
      處理部分，請求報酬。本件自無原告所主張民法第101 條
      第1 項或第148 條規定適用之餘地。即被告於98年1 月17
      日所為終止意思表示應屬適法有效，惟既難認可歸責於原
      告，則原告依民法第548 條第2 項規定請求給付委任報酬
      ，即屬有據。經審酌原告於97年12月13日受任後，隨與華
      山公司人員研討相關法律見解，並因此鬆動華山公司原不
      理賠決定，變更為倘鑑定結果肇事者亦有過失則同意理賠
      ；且於97年12月17日協助被告送件。惟就後續送鑑定部分
      ，並未再提供協助（原告雖主張送鑑定屬行政程序，伊無
      法幫忙云云。惟鑑定報告之製作固屬受囑託機關權責，然
      當事人仍可提供相關意見，請求囑託機關併送受囑託機關
      參考，以避免於鑑定時有所疏漏。此部份仍屬原告受委任
      應代被告處理之重要事項。）等情。即原告受任事項，除
      說服華山公司鬆動不理賠決定外，依前所述，理賠與否之
      基準，既繫於鑑定結果，則提供相關資料予鑑定單位促使
      鑑定結果有利被告，亦屬受任重要事項之一，是經本院調
      查審酌結果，認以被告終止前，原告所完成事項，其合理
      得請求委任報酬應為1/2 。是原告本於委任契約關係請求
      被告共同給付18萬7,500 元（150 萬元*0.25*1/2=18萬7,
      500 元）為有理由，逾此部分之請求，則屬無據，應予駁
      回。
六、綜上，原告本於委任契約關係請求被告共同給付18萬7,500
    元及自起訴狀繕本送達翌日（即98年5 月5 日）起，至清償
    日止，按年息5%計算之利息，為有理由，應予准許。逾此部
    分之請求，則屬無據，應予駁回。
七、兩造均陳明願供擔保，請准宣告假執行或免為假執行宣告，
    經核原告勝訴部分，所命給付金額未逾50萬元，爰依職權宣
    告之，併依聲請酌定相當擔保金額准被告預供擔保得免為假
    執行。至原告敗訴部分，其假執行之聲請已失所附麗，應併
    駁回。
八、兩造其餘主張或攻擊防禦方法，與本件判決結果無涉，爰不
    逐一論列說明。
結論：原告之訴為一部有理由、一部無理由，依民事訴訟法第79
條、第85條第1項、第389條、第392條，判決如主文。
中    華    民    國    98    年    9     月    3     日
                  民事第一庭    法  官  黃信滿
以上正本係照原本作成
如對本判決上訴，須於判決送達後20日內向本院提出上訴狀
中    華    民    國    98    年    9     月    3     日
                            書記官  林月蓉


司法院資訊處製作；財團法人民間司法改革基金會備份。
